【裁判字號】    95,訴,710
【裁判日期】    950620
【裁判案由】    常業詐欺
【裁判全文】
臺灣臺中地方法院刑事判決               95年度訴字第710號
公  訴  人  臺灣臺中地方法院檢察署檢察官
被      告  己○○
                    國民
上列被告因常業詐欺案件，經檢察官提起公訴（九十四年度偵字
第一○○二一號），本院判決如下：
    主    文
己○○無罪。
    理    由
一、公訴意旨略以：被告己○○與共犯劉興睿（綽號強哥，其所
    犯常業詐欺罪，業經最高法院判處有期徒刑二年確定在案）
    、辛○○（其所犯常業詐欺罪，業經臺灣高等法院臺中分院
    判處有期徒刑一年十月確定在案）、林靜君（其所犯幫助常
    業詐欺罪，業經本院判處有期徒刑六月，緩刑二年確定）、
    林義鴻（其所犯幫助常業詐欺罪，業經本院判處有期徒刑六
    月確定）及李宗樺（業經本院判決無罪確定）共同基於詐欺
    取財，並以之為常業之犯意聯絡，在臺灣地區共組詐欺集團
    ，先向同案被告癸○○、辰○○、寅○○、丙○○、庚○○
    （現均由本院審理中）等人收購帳戶後，再由大陸地區以綽
    號「老大」、「老二」、「阿財」等三名成年男子為首之三
    大簡訊詐騙集團，在對岸透過國內等多家簡訊平臺公司，再
    轉接網路電話，大量發送簡訊短訊內容如：「您的××商業
    銀行現金卡應繳款日期已到，而未繳款，如有誤請與該銀行
    聯絡。」、「貴客戶之現金卡被盜用，如有誤請與該銀行聯
    絡。」、「××信用卡至某販賣店刷卡，如有誤請與該銀行
    聯絡。」、「××銀行金融卡在某處提領金錢，如有誤請與
    該銀行聯絡。」等詐騙簡訊，誘使國內不特定之人撥打簡訊
    所留之電話，大陸地區簡訊詐騙集團成員則偽稱係財政部經
    濟犯罪中心人員，佯稱被害人之金融卡遭冒領或信用卡遭盜
    刷，要求被害人立即以依其等所提供之假警局電話號碼向警
    局報案，再由偽稱警官之人受理報案後，誆稱為防止被害人
    之金融卡或信用卡再次遭冒領或盜刷，可幫忙被害人將其所
    有金融卡或信用卡做防火牆加密以防日後遭盜用，致不特定
    之被害人不疑有他，而依該等詐騙集團成員之指示持金融卡
    至提款機操作，而匯款至詐騙集團所使用之人頭帳戶，再由
    該大陸地區之詐騙集團成員通知在國內擔任車手之被告、共
    犯劉興睿、辛○○、林義鴻、卯○○、丑○○（以上二人現
    由本院審理中）等人負責前往臺中縣市、彰化縣及南投縣等
    地區之各金融提款機提領被害人被騙之贓款，再交由共犯劉
    興睿統一保管並負責與大陸詐騙集團對帳後，將贓款以洗錢
    方式匯至大陸詐騙集團「老大」所指示的人頭帳戶內，為掩
    飾、收受、搬運之洗錢行為，共犯劉興睿、辛○○並從提領
    贓款中抽取一成為佣金，再依所抽取之佣金，與車手分帳以
    為酬勞。嗣有被害人壬○○、邱亦懿、丁○○、戊○○、巳
    ○○、甲○○、子○○等人分別於民國九十三年六月至十一
    月間，因接獲該詐欺集團之詐騙簡訊，而陷於錯誤，分別匯
    款至同案被告癸○○設於台新國際商業銀行桃園分行帳號0
    0000000000000號、同案被告辰○○設於聯邦
    商業銀行桃園分行帳號000000000000號、同案
    被告寅○○設於中國信託商業銀行中壢分行帳號00000
    0000000號、同案被告丙○○設於臺灣銀行鳳山分行
    帳號000000000000號、同案被告庚○○設於上
    海商業儲蓄銀行桃園分行帳號○三─○三五九二九─五之金
    融機構帳戶，將因認被告涉有共同常業詐欺罪嫌等語。
二、按犯罪事實應依證據認定之，無證據不得認定犯罪事實。又
    不能證明被告犯罪者，應諭知無罪之判決，刑事訴訟法第一
    百五十四條第二項、第三百零一條第一項分別定有明文。按
    事實之認定，應憑證據，如未能發現相當證據，或證據不足
    以證明，自不能以推測或擬制之方法，以為裁判基礎；又刑
    事訴訟法第一百六十一條已於民國九十一年二月八日修正公
    布，其第一項規定：檢察官就被告犯罪事實，應負舉證責任
    ，並指出證明之方法。因此，檢察官對於起訴之犯罪事實，
    應負提出證據及說服之實質舉證責任。倘其所提出之證據，
    不足為被告有罪之積極證明，或其指出證明之方法，無從說
    服法院以形成被告有罪之心證，基於無罪推定之原則，自應
    為被告無罪判決之諭知。本件原審審判時，修正之刑事訴訟
    法關於舉證責任之規定，已經公布施行，檢察官仍未提出適
    合於證明犯罪事實之積極證據，並說明其證據方法與待證事
    實之關係；原審對於卷內訴訟資料，復已逐一剖析，參互審
    酌，仍無從獲得有罪之心證，因而維持第一審諭知無罪之判
    決，於法洵無違誤，最高法院分別著有四十年臺上字第八六
    號及九十二年臺上字第一二八號判例可資參照。
三、公訴人認被告涉有共同常業詐欺罪嫌，無非係以辛○○於警
    詢供述被告亦是詐欺集團成員云云，並有被告匯款至江秀琴
    設於彰化銀行水湳分行帳號四○三五─五一─三七六四六九
    ─○○帳戶、楊雲纕設於上海商業儲蓄銀行中港分行帳號0
    0000000000000號及統綸資訊股份有限公司（
    以下簡稱統綸公司，代表人陳志豪）設於合作金庫銀行南屯
    分行帳號0000000000000號帳戶內之相關資料
    為其論據。訊據被告固坦承有於九十三年七月二十七日匯款
    七萬五千元至楊雲纕上開帳戶；另於同年八月十日匯款一萬
    元至江秀琴上開帳戶內；再於同年月十六日及三十日，各匯
    款十萬元至統綸公司前述帳戶內等情，惟堅決否認有何共同
    常業詐欺犯行，辯稱：伊只認識劉興睿及辛○○，劉興睿是
    伊國中學弟，辛○○是伊國中學長，其餘詐欺集團之成員伊
    均不認識，伊並不知道劉興睿及辛○○加入詐欺集團之事，
    伊都是在白天匯款，當時是因為辛○○在臺中市○○路的修
    車廠工作，所以沒空閒，就拿錢給伊，請伊幫忙匯款，伊並
    未問過辛○○為何要匯款等語。
四、本院查：
  (一)辛○○自九十三年二月起，經劉興睿之介紹認識綽號「老大
    」真實姓名不詳之成年男子，經該男子以電話邀約，而加入
    綽號「老大」之真實姓名年籍不詳之成年男子在大陸組成之
    詐騙集團，劉興睿則於同年六月間起，經同案被告丑○○之
    介紹，至大陸洽談提領詐欺款項事宜後，亦加入綽號「老二
    」、「阿財」之真實姓名年籍不詳之二名成年男子組成之詐
    騙集團，而後辛○○即與綽號「老大」之成年男子所組成之
    詐騙集團成員共同基於意圖為自己不法所有之詐欺犯意，劉
    興睿即與綽號「老二」、「阿財」二名成年男子組成之詐騙
    集團成員，亦共同基於意圖為自己不法所有之詐欺犯意，先
    由辛○○、劉興睿分別自報紙廣告查詢，而在臺灣地區分別
    向綽號「阿龍」、自稱姓「陳」等真實姓名年籍不詳之成年
    男子以郵局帳戶每份新臺幣（下同）一萬至一萬五千元之價
    格、銀行帳戶每份八千至一萬元之價格購買人頭帳戶，辛○
    ○購得戶名為陳國隆、蔡婉如、呂美玉、曾煜仁、庚○○、
    陳煥坤、林輝隆、林偉立、鍾明憲、劉松棟、楊雅萍、湯季
    衡、陳麗君、黃智隆、姚政昇、劉坤忠、黃慕楷、林志華、
    闕裕國、李建德等之存款帳戶存摺、金融卡等，劉興睿則購
    得戶名為黃明光、邱偉誠、吳甲木、曾振和、秦立仁、戴碧
    蘭、文俊嵐、張英郎、林義鴻、林士平、癸○○、簡淑文、
    楊紅祥、邱銘銓、程筱軒、李理愛、黃智隆、劉慧敏、黃致
    豪、寅○○等之存款帳戶存摺、金融卡等，再由辛○○、劉
    興睿分別與其所屬之詐騙集團成員聯絡告知其等所取得之帳
    戶資料，再由各別之詐騙集團在大陸地區，透過臺灣統綸資
    訊有限公司之網路電話服務公司或不詳方式大量發送如附表
    所示詐騙簡訊，誘使國內不特定之人撥打簡訊所留之電話，
    在大陸地區之詐騙集團成員則偽稱係財政部經濟犯罪中心人
    員、調查局經濟犯罪中心人員受理報案，並誆稱為防止被害
    人金融卡或現金卡再次遭冒領盜刷，可幫忙被害人將其所有
    金融卡做防火牆加密以防日後遭盜用，亦或中得香港賽馬協
    會大獎，須給付佣金等方式，致被害人乙○○等人陷於錯誤
    ，分別依該等詐騙集團成員之指示持金融卡或現金卡至自動
    櫃員機操作變更密碼或轉帳匯款，將其等所有帳戶內之款項
    轉帳匯款至詐騙集團所使用之人頭帳戶後，該等詐騙集團立
    即分別通知其所屬集團中擔任車手之辛○○、劉興睿等人負
    責前往臺中縣市、彰化縣及南投縣等地區，由各金融機構之
    自動櫃員機提領被害人被騙之款項，再由辛○○、劉興睿先
    扣除一成之報酬後，其餘部分，再分別依辛○○、劉興睿各
    自所屬之詐騙集團之指示，匯予各該詐欺集團，並以之為業
    ，用以維生等情，業據證人劉興睿、辛○○於警詢及偵查中
    陳述甚明，且其所犯常業詐欺罪，並經本院分別判處有期徒
    刑二年及一年十月後，經提起上訴，而分別由臺灣高等法院
    臺中分院、最高法院駁回上訴確定在案，亦有本院九十四年
    度金訴字第一一號刑事判決、臺灣高等法院臺中分院九十四
    年度上訴字第一七四八號刑事判決、證人辛○○及劉興睿臺
    灣高等法院被告前案紀錄表各一份在卷可參（見本院卷第二
    九至四一、二八五至二九八頁），故證人辛○○及劉興睿確
    係詐欺集團之成員，而以詐欺取財維生乙節，堪以認定。
  (二)而被告曾於九十三年七月二十七日匯款七萬五千元至楊雲纕
    設於上海商業儲蓄銀行中港分行帳號0000000000
    0000號之帳戶；另於同年八月十日匯款一萬元至證人江
    秀琴設於彰化銀行水湳分行帳號四○三五─五一─三七六四
    六九─○○帳戶內；再於同年月十六日及三十日，各匯款十
    萬元至統綸公司設於合作金庫銀行南屯分行帳號00000
    00000000號帳戶等情，除經被告迭於警詢、偵查、
    本院準備程序及審理時均供承在卷外，並有上海商業儲蓄銀
    行中港分行九十三年十二月二十八日（九三）上中港業字第
    二六八號函及所附楊雲纕上開帳戶之資金往來明細、彰化銀
    行水湳分行九十三年十二月二十四日彰湳字第二九七一號函
    及所附江秀琴上開帳戶之顧客基本資料及帳號列示、存摺存
    款帳戶及交易資料列示及合作金庫銀行南屯分行九十三年十
    二月二十七日合金南屯存字第○九三○○○六六七八號函及
    所附統綸公司新開戶建檔登錄單、各類存款分戶交易明細表
    各一份在卷可參（見臺灣臺中地方法院檢察署九十三年度偵
    字第二一四五六號偵查卷宗第二卷〔以下簡稱偵(二)卷〕第一
    五至一九、八一至八五、一九五、一九六頁），固堪認定。
    而上開匯入楊雲纕、江秀琴及統綸公司之款項，均是詐騙所
    得乙節，復據證人辛○○於本院審理時證述明確（見本院卷
    (一)第三二五頁）。準此，被告是否與證人辛○○、劉興睿等
    人應同負常業詐欺之罪責，端視被告與證人辛○○、劉興睿
    等人是否有常業詐欺之犯意聯絡及行為分擔而定。
  (三)按被告或共犯之自白，不得作為有罪判決之唯一證據，仍應
    調查其他必要之證據，以察其是否與事實相符，刑事訴訟法
    第一百五十六條第二項定有明文。是被告或共犯雖經自白，
    仍應調查其他必要之證據，以察其是否與事實相符。立法目
    的乃欲以補強證據擔保自白之真實性；亦即以補強證據之存
    在，藉之限制自白在證據上之價值。而所謂補強證據，則指
    除該自白本身外，其他足資以證明自白之犯罪事實確具有相
    當程度真實性之證據而言。雖其所補強者，非以事實之全部
    為必要，但亦須因補強證據與自白之相互利用，而足使犯罪
    事實獲得確信者，始足當之（最高法院九十三年度臺上字第
    四二二一號判決意旨參照）。查辛○○固於警詢時供稱：伊
    與被告一同擔任車手提領詐騙所得之贓款云云（見臺灣臺中
    地方法院檢察署九十三年度偵字第二一四五六號偵查卷宗第
    一卷〔以下簡稱偵(一)卷〕第四五頁）；另於偵查中亦證陳：
    伊自九十三年二月開始參與詐騙，至同年八月底停止，從同
    年十二月七日又開始詐騙，成員有劉興睿、卯○○及被告云
    云（見偵(一)卷第一七七頁）。惟查，證人辛○○於本院審理
    時結證稱：在九十三年間，伊曾經請被告幫伊匯過錢，當時
    因為伊沒有空，所以請被告幫忙匯款，是詐欺集團綽號「老
    大」的人，指示伊要匯到那些帳戶的，「老大」並未告訴伊
    為何要匯款至楊雲纕、江秀琴及統綸公司之帳戶，伊並未告
    訴被告伊擔任詐欺集團之車手，亦未告知被告匯款之原因，
    伊復未給予被告好處，純粹是請被告幫忙，因為伊隨時會接
    到詐欺集團的人指示要伊匯款，所以伊身上都帶很多錢，而
    有時候詐欺集團的人會要伊作其他的事情，所以伊如果不方
    便，就會請被告幫伊匯款，在警局時，警員找到一本伊匯款
    紀錄之筆記，警員問伊還有何人參與，伊問警員說被告只是
    幫伊匯款，是否算是共犯，警員就說這樣也算共犯，在偵查
    中檢察官也沒有問伊被告是否知情等語（見本院卷(一)第三二
    ○至三二四、三三○頁），核與其於江秀琴、楊雲纕及統綸
    公司代表人陳志豪被訴幫助常業詐欺罪，於本院九十四年度
    金訴字第一九號案件審理證述內容相符（見本院卷(一)第一六
    九至一七一、一八二至一八三、一九六至一九七頁），是證
    人辛○○就被告是否為詐欺集團車手乙節，前後所述即有不
    一，而有瑕疵；且證人辛○○於本院之證述，業經具結，而
    有可靠信之擔保，自較其警詢及偵查中未經擔保之陳述為可
    信；兼以遍觀本案全部卷證資料，並無關於被告擔任車手，
    而自人頭帳戶提領詐騙所得之紀錄，或足資證明被告為該詐
    欺集團成員，而與證人辛○○等人有何常業詐欺之犯意聯絡
    及行為分擔之積極證據，是證人辛○○於警詢及偵查中所為
    不利於被告之陳述，尚乏補強證據，自難遽信。
  (四)又證人辛○○、劉興睿、林靜君、林義鴻為警查獲時，經警
    扣得甚多人頭帳戶之存摺、提款卡及國民身分證影本等情，
    有臺中市警察局刑警隊扣押物品目錄表存卷可查（見偵(一)卷
    第六七至七○、七五至七七頁），然其中並無江秀琴、楊雲
    纕及統綸公司前開帳戶之存摺、提款卡及江秀琴、楊雲纕或
    陳志豪之國民身分證影本。又江秀琴於其被訴幫助常業詐欺
    案件本院審理時供稱：伊設於彰化銀行之上開帳戶之存摺、
    印章及提款卡一直在伊身上，當時是因伊告訴伊兒子陳昭華
    沒有錢可以花用，陳昭華說有人欠他錢，會匯款到伊上開帳
    戶，後來就有人匯錢進來等語，並於該案件審理時，提出該
    帳戶之存摺、提款卡及印章等情，有本院九十四年度金訴字
    第一九號判決附卷可稽（見本院卷(一)第一一五至一一九頁）
    。另陳志豪於本院被訴幫助常業詐欺案件辯稱：統綸公司上
    開帳戶內匯入之款項，是客戶購買節話器所給付之價金等語
    ；而統綸公司之會計徐雅文於陳志豪被訴常業詐欺案件本院
    審理時到庭結證稱：伊在統綸公司擔任會計，統綸公司在合
    作金庫南屯分行有開立帳戶，該帳戶是公司用來收取貨款之
    用，是公司專用。該帳戶在伊到職前是由證人侯文俊保管，
    伊到職後就由伊保管，該存摺上的公司大、小章，則分別由
    陳文豪、侯文俊保管，存摺、大、小章都是分開保管，如果
    要領公司的錢，要陳文豪、侯文俊二人一起，才可以提領等
    語；又該案證人侯文俊於該案審理時，亦提出前開帳戶，由
    合作金庫銀行於九十三年二月二十五日發給之新開戶存摺等
    情，有本院九十四年度金訴字第一九號判決及該案件九十四
    年十月二十八日審判筆錄附卷可稽（見本院卷第一一○、二
    ○四、二○九、二一○頁）。而楊雲纕於其被訴幫助常業詐
    欺本院審理時辯稱：伊設於上海商業儲蓄銀行中港分行之帳
    戶，一直係伊在使用，並未將帳戶出售或提供給詐欺集團使
    用，伊帳戶內七萬五千元之匯款，係伊當時在ＫＴＶ工作時
    ，向一名真實姓名、年籍不詳，綽號「二哥」的客戶借得之
    款項等語，且楊雲纕於本院該案件審理時，亦提出上海商業
    儲蓄銀行中港分行於九十三年六月十八日發給之新開戶存摺
    為證等情，亦有本院刑事判決一份附卷可稽（見本院卷(一)第
    三○一至三○六頁）。衡諸常情，詐欺集團在使用之人頭帳
    戶，為避免提供人頭帳戶者，出爾反爾，掛失存摺及提款卡
    ，使其無法順利領得詐得款項，均會持有人頭帳戶之存摺及
    提款卡，是由統綸公司、江秀琴及楊雲纕均各自保有其開設
    帳戶之存摺乙節觀之，顯見其等上開帳戶應非供詐欺集團使
    用之人頭帳戶甚明，是尚難認被告匯款至統綸公司、江秀琴
    及楊雲纕帳戶之行為，與該詐欺集團所從事之詐欺取財行為
    有何關聯。
  (五)再者，被告所匯之款項，係證人辛○○所屬詐欺集團詐騙所
    得之款項，由證人辛○○以現金交付被告，而被告並不知道
    該筆錢的來源等情，業據證人辛○○於本院審理時證述在卷
    （見本院卷(一)第三二五、三二九頁）。又縱認被告知悉證人
    辛○○所交付之款項，係詐騙所得之財物，惟於被告幫證人
    辛○○匯款之際，證人辛○○所屬詐欺集團之詐欺取財行為
    業已完成，其所為匯款之行為，核屬事後幫助行為，亦不成
    立常業詐欺之幫助犯。
五、綜上所述，被告未經詳加瞭解證人辛○○匯款之來源及目的
    ，或有思慮欠周之處，然本件檢察官所舉證據，尚不足以證
    明被告與證人辛○○等人有常業詐欺之犯意聯絡及行為分擔
    ，此外，復查無其他積極證據足資證明被告確有檢察官所指
    之犯行，既不能證明被告犯罪，依法應為無罪之諭知。
據上論斷，應依刑事訴訟法第三百零一條第一項，判決如主文。
本案經檢察官陳燕瑩到庭執行職務。
中    華    民    國    95    年    6    月    20    日
                  刑事第三庭  審判長法  官  張靜琪
                                    法  官  賴妙雲
                                    法  官  郭妙俐
上正本證明與原本無異。
如不服本判決，應於送達後十日內向本院提出上訴狀（須附繕
本），上訴於台灣高等法院台中分院。
                                    書記官  陳玉芬
中    華    民    國    95    年    6    月    20    日


司法院資訊處製作；財團法人民間司法改革基金會備份。
